【裁判字號】    97,訴,152
【裁判日期】    970724
【裁判案由】    塗銷抵押權登記
【裁判全文】
臺灣桃園地方法院民事判決               97年度訴字第152號
原      告  丙○○○
            乙○○
共      同
訴訟代理人  陳傳中律師
被      告  甲○○
訴訟代理人  丁○○
上列當事人間請求塗銷抵押權登記事件，於民國97年6 月25日辯
論終結，本院判決如下：
    主  文
被告應將原告丙○○○所有坐落於桃園縣桃園市○○段四七二地
號土地（所有權範圍五分之一）暨其上原告丙○○○所有同段三
五建號之建物（門牌號碼：桃園縣桃園市○○路一巷九之二號，
所有權範圍全部），由桃園縣桃園地政事務所以八十二年桃字第
０二六七一九號收件，並於民國八十二年六月十日為設定登記，
權利價值：本金最高限額新台幣壹佰參拾萬元，權利存續期間為
不定期限之抵押權登記予以塗銷。
訴訟費用由被告負擔。
    事實及理由
一、原告起訴主張：原告乙○○於民國82年間向被告、訴外人張
    華隆借款，原告丙○○○同意將名下所有坐落桃園縣桃園市
    ○○段472 地號之土地（重測前為：大檜溪段949-14地號）
    及其地上之同段35建號之建物（重測前為：大檜溪段749 建
    號，門牌號碼：桃園縣桃園市○○路1 巷9 之2 號）（以下
    合稱系爭房地），分別設定權利範圍五分之一及全部之最高
    限額抵押權與被告以擔保前揭借款，並於82年6 月10日就系
    爭房地設定第二順位最高限額抵押權（桃園縣桃園地政事務
    所82年桃字第26719 號收件，擔保本金最高限額新台幣〈下
    同〉130 萬元）在案（下稱系爭抵押權）。嗣84年8 月22日
    原告乙○○與被告簽訂和解契約書，依和解契約書第2 款約
    定，原告乙○○返還被告100 萬元，即視為債務全部清償，
    而原告乙○○亦依約付清。復依同款約定，被告於受領清償
    後應即塗銷上開系爭抵押權登記，惟迄今被告仍未辦理，顯
    有害於原告丙○○○就系爭房地所有權之行使，則原告乙○○依和解契約書之法律關係，而原告丙○○○依民法第767
    條中段之規定，自均得向被告請求塗銷系爭抵押權之設定登
    記，原告2 人並均聲明：如主文所示等語。
二、被告則以：原告乙○○尚未完全償還欠款200 餘萬元，僅清
    償100 萬元，系爭房地係供擔保用，於完全清償債務前不同
    意塗銷系爭抵押權等語置辯，並聲明：原告之訴駁回。
三、原告主張：原告乙○○於82年間向被告、張華隆借款，而由
    原告丙○○○以名下所有之系爭房地為被告設定系爭抵押權
    ，嗣原告乙○○於84年8 月22日與被告簽立和解契約書，原
    告乙○○並已依約給付被告100 萬元，惟系爭抵押權仍未塗
    銷等之事實，業據原告提出和解契約書、土地暨建物登記謄
    本為證（見本院卷第8-10、13-16 頁），且為被告所不爭執
    （見本院卷第37、78頁），足信為真正。
四、原告乙○○復主張：伊已依約清償100 萬元，依和解契約書
    之約定，兩造間之債務視為全部清償，且依約被告即應將系
    爭抵押權予以塗銷等語，則為被告所否認，並以前詞置辯，
    經查：
  (一)按，稱和解者，謂當事人約定，互相讓步，以終止爭執或防
    止爭執發生之契約；又和解有使當事人所拋棄之權利消滅及
    使當事人取得和解契約所訂明權利之效力，民法第736 條、
    第737 條分別定有明文。且和解契約之成立，民法並未特設
    規定，故為不要式契約及諾成契約，於當事人於締約時有合
    致之意思表示，即為成立要件。次按，和解原由兩造互相讓
    步而成立，和解之後任何一方所受之不利益均屬其讓步之結
    果，不能據為撤銷之理由。和解契約合法成立，兩造當事人
    即均應受該契約之拘束，縱使一造因而受不利益之結果，亦
    不得事後翻異，更就和解前之法律關係再行主張。
  (二)依兩造所不爭執之和解契約書記載，其和解標的為：甲方（
    即原告乙○○）向乙方（即被告與張華隆）及丙方（即被告
    之訴訟代理人丁○○）自本和解成立以前所借之一切債務及
    擔保抵押權。而依和解條件第2 條所載：甲方返還乙方100
    萬元，即視作將上述所欠乙、丙方之債務「全部」清償完畢
    等語，可知僅須原告乙○○依約給付被告、張華隆100 萬元
    ，則就該和解契約成立前，所欠被告、張華隆、丁○○之一
    切債務均視為全部清償完畢，換言之，被告、張華隆、丁○○係以上述和解契約書，拋棄對原告乙○○逾100 萬元以外
    之債權，又原告乙○○已依約給付該100 萬元，業如前述，
    則依上開說明，被告自不得再主張原告乙○○仍對其等負有
    上述和解契約書成立前已存在之債務，再者，系爭抵押權所
    擔保之債權除上開和解標的所載外，並無其他債權存在乙節
    ，亦據被告自承在卷（見本院卷第98頁），是被告辯稱：原
    告尚未完全償還欠款云云，即無可採。
  (三)次依上述和解條件第2 條第2 款之記載：乙方於84年8 月22
    日撤回桃園地方法院84年九字第1830號債務人蔡燕利之強制
    執行案件及桃院秀民執六字第1159號債務人丙○○○之強制
    執行案件，並應即將龜山鄉○○段395 、395-1 地號土地及
    地上房屋及桃園市○○○段949-14地號（即系爭土地重測前
    地號）及地上房屋之抵押權部分塗銷，（但其中大方新村…
    〈因有用印無法辨明其文字，惟該筆不動產核與本件無涉〉
    除外，另作債權移轉予呂信義），並將相關之權狀、印鑑證
    明、他項權利證明書、抵押權拋棄書等交付甲方以供甲方前
    往塗銷抵押權等語，及該條款係約定於前述原告乙○○以10
    0 萬元之給付消滅對被告等所負之一切債權條項下乙情觀之
    ，其意自在於因原告乙○○給付100 萬元而使被告、張華隆
    、丁○○對之所享有之債權均因清償而歸於消滅，系爭抵押
    權所擔保之債權已不存在，亦不再發生，而無存在之必要，
    乃約定被告應負塗銷系爭抵押權之義務，至為明確，而無須
    別事探求當事人是否另有其他真意，亦可認定。
  (四)綜上，原告乙○○已依約清償100 萬元，依上述和解契約，
    視作對被告、張華隆、丁○○之一切債務人已全部清償完畢
    ，原告乙○○自得依上述和解契約書之約定請求被告塗銷系
    爭抵押權。
五、又原告丙○○○主張：原告乙○○對被告等之一切債務已全
    部清償完畢，被告不依約塗銷系爭抵押權，有害及伊就系爭
    房地之所有權，伊得基於物上請求權，請求被告塗銷系爭抵
    押權等語，亦為被告所否認，並以同一情詞置辯，然查：
  (一)被告、張華隆、丁○○對原告乙○○所享有而存在於上述和
    解契約書成立前之一切債權均因原告乙○○給付100 萬元而
    視作全部清償完畢，已如前述。而按，所謂最高限額之抵押
    契約，係指所有人提供抵押物與債權人訂定在一定金額之限
    度內，擔保其自己或第三人現在已發生及將來可能發生之債
    權之抵押權設定契約而言。此種抵押權所擔保之債權，除訂
    約時已發生之債權外，即將來發生之債權，在約定限額之範
    圍內，亦為抵押權效力所及。雖抵押權存續期間內已發生之
    債權，因清償或其他事由而減少或消滅，原訂立之抵押契約
    依法有效。嗣後在存續期間內陸續發生之債權，債權人仍得
    對抵押物行使權利。此種契約，如未定存續期間，其性質與
    民法第754 條第1 項所定就連續發生之債務為保證而未定有
    期間之保證契約相似，類推適用同條項，抵押人自得隨時通
    知債權人終止抵押契約，對于終止契約後發生之債務不負擔
    保責任。因此，本件抵押權雖為不定期限，惟已據原告於97
    年6 月25日本院行言詞辯論程序時，當庭以言詞通知債權人
    即被告終止抵押契約（見本院卷第98頁），而系爭抵押權所
    擔保之債權除上述和解契約書所載外並無其他，亦如前述，
    則系爭抵押權之抵押契約既已終止，且已無所擔保之債權存
    在，自應許抵押人即原告請求塗銷本件抵押權之設定，是原
    告丙○○○之主張，應有所據。
  (二)再按，所有人對於妨害其所有權者，得請求除去之。民法第
    767 條中段定有明文。本件原告丙○○○既得請求被告塗銷
    系爭抵押權，抵押權人即被告應有協同所有權人即原告丙○○○辦理塗銷登記之義務，被告拒不辦理，顯係妨害原告丙○○○對系爭房地之所有權，原告丙○○○自得本於所有權
    之作用，訴請被告塗銷系爭抵押權。
六、從而，原告乙○○依上述和解契約書之法律關係，及原告丙○○○依民法第767 條中段之規定，均請求被告將系爭抵押
    權登記予以塗銷，為有理由，均應予准許。
七、本件事證已臻明確，原告其餘之主張、陳述及所提之證據資
    料，核與判決結果無何影響，爰不一一論述，附此敘明。
八、據上論結，本件原告之訴為有理由，依民事訴訟法第78 條
    ，判決如主文。
中    華    民    國    97    年    7     月    24    日
                  民事第一庭    法  官  范明達
以上正本係照原本作成
如對本判決上訴，須於判決送達後20日內向本院提出上訴狀
中    華    民    國    97    年    7     月    25    日
                                書記官  張豐松


司法院資訊處製作；財團法人民間司法改革基金會備份。
